最高法院民事判決　　　　　　九十六年度台上字第二二○七號
上　訴　人　甲○○
訴訟代理人　楊大德律師
被 上訴 人　乙○○
　　　　　　復華綜合證券股份有限公司
上 列一 人
法定代理人　丙○○　住台北市○○○路○段4號17樓
上 列一 人
訴訟代理人　黃冠豪律師
上列當事人間請求損害賠償事件，上訴人對於中華民國九十五年
五月二十三日台灣高等法院台中分院第二審判決（九十年度重上
字第一四五號），提起上訴，本院判決如下：
    主  文
上訴駁回。
第三審訴訟費用由上訴人負擔。
    理  由
本件上訴人主張：伊為買賣股票，於德昌證券股份有限公司大里
分公司（以下稱德昌公司）設立帳號00000000000號
證券交易帳戶，復在台中縣大里市農會（下稱大里農會）開立帳
號000000000000號活期存款帳戶，作為股票交易交
割之用，並由德昌公司僱用之營業員即被上訴人乙○○，處理股
票買賣、存摺保管及處理該活期存款帳戶存款之匯出等事宜，即
由乙○○持銀行取款條至伊家中蓋用伊之印鑑，以為辦理，若該
帳戶存款不足支應購買股票價金，伊則簽發支票交其將存入伊之
上開農會帳戶內，以為支付。詎乙○○自民國八十二年十二月二
十四日起，未經伊同意，擅將伊在上開德昌公司證券存摺帳戶之
股票盜賣，所賣股票金額達新台幣（下同）五千六百九十九萬四
千三百七十二元，且利用代為辦理匯款機會，暗中多蓋空白取款
條及填寫金額、日期，再將盜賣之股款提領一空。又伊為支付買
入股票價金，自八十五年十月十二日起至八十八年六月二十四日
止，曾簽發五十四張金額共四千二百五十六萬八千元之支票交予
乙○○作為支付買入股票之價金，其竟未依伊指示將支票存入帳
戶而擅自挪為他用，復未依伊指示日期買入伊指示之股票及張數
，以上乙○○盜賣之股款及挪用支票票款合計為九千九百五十六
萬二千三百七十二元。嗣乙○○為免被查覺，乃於其盜賣之股票
公司除權基準日前，將七千二百六十九萬零一百一十七元存入伊
上開農會帳戶，以伊名義買進補回同種類同張數之股票，及匯款
一千五百十四萬五千元至伊上開帳戶內，以填補伊之損失，扣除
此二筆款項後，伊仍受有一千一百七十二萬七千二百五十五元之
損害。又德昌公司於八十七年十月十四日，與被上訴人復華綜合
證券股份有限公司（下稱復華公司）訂立營業讓與契約書，約定
德昌公司以同年月三十日為基準日，將公司固定資產設備及營業
權益，以六千萬元之價讓與，復華公司應就乙○○上開執行職務
不法侵害伊權利之行為，依法負連帶賠償之責等情，爰依民法第
一百七十九條、第一百八十四條第一項、第一百八十八條及第五
百四十二條等規定，求為命被上訴人連帶給付伊一千一百七十二
萬七千二百五十五元，並自訴狀繕本送達翌日起加計法定遲延利
息之判決。
被上訴人乙○○則以：伊並未盜賣上訴人股票，亦無盜領上訴人
帳戶內之款項，更未將五十四張支票票款挪用。上訴人為融資、
融券買賣股票而委託伊商借他人之信用帳戶，以「人頭戶」買賣
股票，伊均將成交單送交上訴人確認後，其始簽發支票支付其所
買入之股票價金，若出賣股票，伊亦均將上訴人所賣股款匯入其
台中市第二信用合作社（下稱二信）第七五七之九號甲存帳戶。
上訴人未委託伊於其名義開設之證券帳號買賣股票，伊亦未變更
上訴人印鑑，且未有多蓋空白取款條盜領上訴人存款之行為等語
，資為抗辯。被上訴人復華公司亦以：伊僅受讓德昌公司固定資
產設備及營業權益，非屬概括承受債務，上訴人主張之事實均係
發生於八十七年十月三十日德昌公司與伊所訂營業讓與基準日之
前，依營業讓與契約書第六條第四款之約定，伊毋庸對上訴人負
賠償責任。又上訴人就乙○○盜賣股票、盜領股款及挪用支票票
款等行為均未舉證以實其說，且乙○○所涉背信等罪，業經刑事
法院判決無罪，上訴人尤不得請求賠償等語，資為抗辯。
原審斟酌全辯論意旨及調查證據之結果，以：上訴人主張之事實
，固聲請向大里農會函調上訴人活期存款取款憑條十七張，並據
其提出下述之陳報狀暨其統計表、證券交易日記帳、台灣證券交
易所（下稱證交所）函及錄音帶譯文等件為證，惟按當事人主張
有利於己之事實者，就其事實有舉證責任。是上訴人應就其主張
乙○○盜賣股票之股票種類、張數、盜領股款金額及挪用支票款
項等受有九千九百五十六萬二千三百七十二元損害之事實予以舉
證，始能為其有利之認定。(一)關於乙○○有無盜賣上訴人股票及
盜領活期帳號存款部分：依大里農會函送上訴人帳號十七張活
期存款取款憑條所載之金額，與上訴人在德昌公司所設0000
0000000帳號證券保管劃撥戶明細分類帳，及上訴人提出
自作之證券交易日記帳，相互核對結果，詳如原判決理由四(一)４
之（１）～（１８）所載，該函調活期存款取款憑條十七張，僅
能證明上訴人在該農會活期存款帳戶確有於各該取款憑條所載之
日期領出取款憑條所載金額之款項。且該十七張取款憑條上之印
文，均為上訴人名義，其上印文是否由乙○○盜蓋？尚無證據證
明，而上訴人已是認該十七張取款憑條印文為真正，並於第一審
自稱其在大里農會之上述活期存款帳戶原留印鑑係其自行保管，
乙○○代其辦理活期存款帳戶存款之匯出，係由乙○○持農會取
款條至住處經其看過無誤蓋用留存印鑑後，將該取款條交予乙○
○，持往金融機構辦理款項匯出手續等語，況如上所述，該十七
張活期存款取款憑條所載取款日期前，均有大致相符之股票賣出
之紀錄，設如上訴人所稱乙○○係持空白取款條至其住處蓋用印
鑑章，而上訴人竟允許乙○○將其印鑑章蓋在空白之取款憑條上
，顯與上訴人自行保管印鑑之目的有違。另上訴人提出其自作之
證券交易日記帳所載內容，與上訴人證券保管劃撥戶明細分類帳
之內容，尚有如上（１）～（１８）所載不一致之情形，自難憑
信其主張為真實。上訴人於九十年五月十六日在第一審提出陳
報狀並檢附統計表一份，指乙○○於各該股票除權日前一、二日
買進股票，於除權日後一、二日，將股票全部賣出，並盜領該股
款一空云云，為乙○○所否認，按股票交易，不論買進或賣出，
均須交割，乙○○如未受上訴人告知買進何種股票及張數，在上
訴人毫不知情下，以上訴人之證券存摺帳戶買進股票，均須由乙
○○負責交割事宜，倘上訴人主張為真，則乙○○利用上訴人之
證券存摺帳戶於股票除權交易日前一、二日買進股票，復於除權
後一、二日賣出，已與上訴人所稱乙○○盜賣股票情節不符。又
依上訴人製作之上述統計表所載，乙○○自八十三年七月十五日
「存現」二百十四萬元，買進「中強」股票七十張，至八十七年
八月五日「存現」三百六十三萬八千元買進「宏總」股票一百七
十八張、「國產」股票十三張止，合計存入之現金總額達七千一
百五十萬六千一百十七元，與上訴人起訴狀附表三所稱乙○○為
免其盜賣及盜領股款被查覺，於其所盜賣股票公司除權基準日前
，將現金存入上訴人上開農會帳戶內，以上訴人名義買進補回同
種類同張數之股票，其存入之現金數額為七千二百六十九萬零一
百一十七元，兩者數額不符，相差達一百十八萬三千九百元，上
訴人執此主張，亦難信真。再上訴人主張乙○○盜賣股票之時間
係在八十二年十二月二十四日起至八十四年十月二十六日止，乙
○○縱有盜賣股票之情，依前揭（１）～（４）所載，乙○○僅
盜賣「潤建」及「三陽」股票，其何以在八十三年七月十五日回
補「中強」股票七十張，即有疑問。且依乙○○所涉盜賣之股票
約有「潤建」、「三陽」、「益華」、「國建」、「中強」等股
票，而上訴人所舉資料並無回補「益華」股票之情。況上訴人所
主張乙○○於八十三年七月二十七日存入六百三十七萬七千元，
回補「潤建」股票三百十五張，依前揭（５）所載，復涉及乙○
○於八十三年七月二十八日侵吞股款八百七十八萬元，顯然互為
矛盾，益見上訴人指乙○○盜賣股票以多蓋用空白取款條將其帳
戶存款盜領一空一節，不足憑採。上訴人曾在八十八年間，對
乙○○提出侵占等罪告訴，依證人洪當岳於台灣台中地方法院檢
察署（下稱台中地檢署）偵查時之證詞，足證上訴人為買賣股票
，經常至復華公司看盤關心股票行情，且依上訴人之陳述，其買
賣股票金額龐大，衡情必將於買賣交易後即持存摺至證券公司登
簿，以核對有無錯誤，計算盈虧並籌錢交割股款等事宜，實無可
能漠不關心，長期不查核其證券存摺所載有無錯誤，任令乙○○
盜賣而不自知，參以上訴人於七十八年十二月七日向德昌公司申
請開戶時，在德昌公司第二七六一號帳戶卡內「每月買賣對帳單
，請寄到」欄，載明「每月寄發本人」，並記載戶籍或連絡地址
均為「台中市○○路九九之四號」，上訴人與德昌公司於是日所
訂之委託買賣證券契約書第十一條約定，同經上訴人載明其實際
住處之上址，且復華公司對上訴人成交之情形均依上訴人指定之
地點，按月寄發對帳單予上訴人核對，參之復華公司總稽核許正
義於該刑事案件證稱：即使上訴人是打電話指示乙○○買賣股票
，公司亦會每月寄發對帳單給上訴人等語，上訴人之股票果遭盜
賣，其至遲於次月收到證券公司之對帳單必將發現，不可能自八
十二年十二月起至八十八年間長期遭盜賣而未發覺。而證交所曾
派稽核室專員廖振豐前往查證，並未發現有股票遭盜賣之情，而
未對被上訴人為何處分，有廖振豐於該刑事案偵查之證詞可憑，
尤見上訴人指其股票遭乙○○盜賣一節，為無足取。(二)關於乙○
○有無挪用上訴人五十四張支票票款部分：上訴人主張此部分
之事實，雖以其上開證券存摺帳戶買進股票並未使用「人頭戶」
為據，然證券交易成交後第三日即應交割股款，苟上訴人所稱遭
乙○○挪用，上訴人帳戶必無款項可供支付股票價金，在第一張
支票票款未於證券交易成交後第三日當天存入上訴人帳戶時，上
訴人即將被列為違約交割，證券商必定通知上訴人補繳買入股票
價金，衡情上訴人必將向乙○○查詢，不可能如上訴人所稱連續
被挪用五十四張支票款而不自知之理。若上訴人仍不補足應交割
之股款，勢必因違約交割而無法再於日後以同一帳戶繼續買進股
票，不可能一再將後續之五十三張支票交給乙○○而遭挪用，上
訴人指乙○○挪用五十四張支票票款，已與常理有悖。且上訴人
另以證交所八十九年四月二十四日函檢附復華公司提供之上訴人
與乙○○之錄音帶譯文為證，稽之上訴人於起訴狀自陳：「買入
股票後，如前開活期帳戶內之款項，不足支付買入股票之價金以
辦理交割，則由上訴人開立支票，經由乙○○存入前開活期帳戶
，用以支付買入股票之款項」，顯見上訴人係先確認交易金額無
誤後始簽發支票，參酌該五十四張支票所載之發票日及上開「帳
號別交易歷史檔明細」所載提示兌現日期自八十五年十月十二日
起至八十八年六月二十四日止觀之，具見上訴人所稱之五十四張
支票係支付八十八年六月二十四日以前交易之股票價金。而前揭
錄音帶譯文所載通話日期為八十八年六月二十四日起至同年七月
六日止，充其量祇能證明上訴人於該期間確有委託乙○○購買「
鴻運」二十張、「力山」六十八張、「合勤」二十張、「致茂」
四十張、「虹光」二十五張、「國電」三十張、「美利達」二十
張、「華票」六十張、「富邦保」七十張等股票，且依復華公司
檢送上訴人證券帳戶自八十八年一月一日起至同年十二月三十一
日止之交易記錄，僅有八十八年三月二十五日成交「國產」一張
、二十六日成交「宏總」八百股、「寶祥」九百二十九股、三月
二十九日成交「國產」四百六十五股、「寶建」二百股，縱使乙
○○未依上訴人指示買入該等股票，亦無從據此認定乙○○挪用
供支付八十八年六月二十四日以前交割股款之五十四張支票票款
。上訴人復指乙○○為免挪用支票之行為東窗事發，乃於各股
票公司除權基準日前，將金額七千二百六十九萬零一百一十七元
存入上訴人前開農會帳戶，以買進補回股票等語，除上開(一)之
所述外，參以上訴人於第一審提出「未入帳支票說明表」所示，
上訴人簽發系爭五十四張支票係分別為交割「潤建」、「國產實
」、「國建」、「中強」、「宏總」、「寶建」、「力麗」、「
龍邦」、「德寶」、「三采」、「達欣工」、「宏益」、「致茂
」、「鴻運」、「台林」、「富邦保」等股款，其中「達欣工」
股票十五張乃上訴人於八十七年七月二十四日買進，比對上訴人
所提乙○○回補股票資料，乙○○係於八十七年六月二十五日回
補五十張，回補張數與上訴人所稱乙○○未依指示買進之張數，
明顯不合，上訴人所稱各節，亦難採信。依上訴人所陳上開遭
乙○○挪用之五十四張支票「未入帳支票說明表」所示，其中編
號第二十八張金額四十一萬元支票，載稱上訴人於八十六年九月
六日賣出「華建」十張、九月九日賣出「潤建」二十張、九月十
日賣出「國產」二十張、賣出「潤建」二十張，合計二百十八萬
九千元；九月十日匯入「二信」五十萬元，九月十日買入「宏總
」四十張、九月十三日買進「寶建」四十張，如以賣出金額扣除
買入金額及匯入「二信」之五十萬元，差額為五十一萬一千元，
何以上訴人僅開立金額四十一萬元之支票用以交割？況第一審法
院依上訴人聲請調取大里農會帳戶「帳號別交易歷史檔明細」所
示，並無股票賣出股款入帳之紀錄，則上訴人如何結算買進、賣
出股款差額？其簽發系爭金額四十一萬元之支票，尚非無疑。又
同表編號第四十五張金額一百二十八萬元之支票，載稱上訴人於
八十七年六月二十五日賣出「達欣工」五十張、六月三十日賣出
「力麗」三十張，賣出之股票金額，與上開編號第四十五張支票
金額合計為三百二十九萬四千元，另同年七月二十一日買進「德
寶」三十張、七月二十二日買進「三采」七十張，賣出與買進之
金額，二者相扣其差額為一萬一千元，而依上訴人大里農會帳戶
「帳號別交易歷史檔明細」所示，僅於八十七年六月二十九日股
票賣出入帳一百四十一萬三千七百十七元；七月四日股票賣出入
帳一百九十萬六千七百二十六元，殊與上訴人所述交割結算之金
額不符，則上訴人如何結算買進賣出股款差額，以簽發系爭金額
之支票？亦滋疑義。且同表編號第四十九號金額二十四萬六千元
支票，載稱上訴人於八十七年八月十八日有賣出「宏總」股票五
十張；編號第五○號金額二十九萬元支票，載稱上訴人於八十七
年八月二十二日賣出「宏總」五十張、八月三十一日賣出「宏總
」二十八張，均與「帳號別交易歷史檔明細」所示不符。甚至其
中八十八年六月二十四日簽發之五十四萬元支票，上訴人陳明「
六月十五日餘額十七萬五千三百二十四元」（與交易歷史檔明細
，亦有不符），是上訴人既未保管其大里農會活期存款存摺，如
何結算買進、賣出差額，並開出可供交割金額相仿之支票，更有
疑問。參諸上訴人自承：「沒有用他人帳戶下單過，所有買進、
賣出股票都是委託乙○○，無委託過他人」，互核上訴人九十年
五月二十一日提出二紙用以證明乙○○依指示匯款之「匯入二信
金額單」，與復華公司九十年四月二十三日函復上訴人股票存摺
帳戶交易明細紀錄以觀，前者所載八十二年至八十八年出賣股票
之日期、數量，均未見登載於後者，益證乙○○辯稱該等交易係
經由其他證券帳戶所為，洵非子虛。苟上訴人所稱未使用他人帳
戶交易屬實，則其既有專為買賣股票之農會帳戶，何以股票出賣
所得價款未直接匯入該帳戶，卻由上訴人指示乙○○匯入二信上
訴人帳戶？上訴人為支付買進股票之款項直接存入其大里農會活
期存款帳戶即可，又何須大費周章，由乙○○取得上訴人簽發之
支票，供交割股票之用，在在可徵上訴人所稱其無使用「人頭戶
」，僅在其證券帳戶下單云云，並非實在。乙○○對上訴人此
部分主張之事實，辯以其為上訴人商借融資帳戶，如有出賣融資
帳戶股票，則將賣得股金，由融資帳戶匯入上訴人設於二信帳號
七五七之九甲存帳戶等語，核與前開上訴人所提二紙「匯入二信
金額單」若合符節，且上訴人亦不否認乙○○曾依其指示自八十
三年八月十六日起至八十八年八月九日止，合計匯入一千一百八
十五萬元，經向二信函查，查悉該帳戶自大里農會之匯入款，自
八十五年八月九日起共計八百萬元無誤，尤證乙○○所辯，並非
無據。其次，倘乙○○確係未經上訴人同意挪用支票，而以其他
帳戶交易，則乙○○將賣得款項匯入上訴人專為買賣股票之農會
帳戶以外之上訴人帳戶，上訴人豈不起疑？又乙○○果未經上訴
人同意而挪用支票，上訴人七年以來從未持有證券存摺查對，並
從未接獲德昌或復華公司之對帳單不為聞問，則乙○○大可侵吞
賣得股金，要無匯款進入上訴人帳戶，徒增上訴人起疑之必要。
(三)據證交所九十年八月三日台證九○稽字第一九七六八號函復台
中地檢署函說明三載稱：「綜前所述，本公司處置會議決議，本
案並未有明確證據證實張君（上訴人）有委託之情形，故對該分
公司人員暫不處理．．」，證交所就本件調查結果，並無證據證
明上訴人有委託莊芬欄買賣股票情事。雖該函說明二(二)之１載稱
：「經比對錄音紀錄（八十八年六月二十四日至八月九日），客
戶甲○○君之委託買賣，營業員多有回報之情形‧‧惟莊員未確
實依甲○○君委託下單」等語，但該函說明二(三)另載稱：「另請
莊員九十年七月三十一日再次說明，其八十八年六月二十二日至
八月七日間，確未有接受甲○○君當面與電話委託買賣股票之情
形」等語，兩者未盡相符，又別無證據可憑，證交所召開之處置
會議因而決議認為本件未有明確證據證實上訴人有委託買賣股票
之情形，而對該證券公司人員暫不處理。且依上述函文，證交所
人員比對者為八十八年六月二十四日起至八月九日之錄音紀錄，
而上訴人係主張其自七十九年起即在德昌公司開戶買賣股票，其
證券存摺帳戶之股票有遭乙○○盜賣盜領股款情形，其遭乙○○
擅自挪用之票款時間係於八十五年十月十二日起至八十八年六月
二十四日止，是證交所人員比對之錄音紀錄期日，與上訴人主張
被盜賣股票、盜領股款、挪用票款之期日亦未相符，尚難憑該函
說明二(二)之１所載之內容而逕認乙○○有盜賣股票及盜領股款情
事。(四)綜上所述，上訴人既未舉證證明乙○○確有盜賣股票、盜
領股款及挪用上開五十四張支票票款其事，上訴人指復華公司應
就乙○○執行職務時之不法行為，與乙○○對上訴人負連帶賠償
責任，即非有據。從而，上訴人依民法第一百七十九條、第一百
八十四條第一項、第一百八十八條及第五百四十二條等規定，請
求被上訴人連帶給付一千一百七十二萬七千二百五十五元本息，
洵非正當，不應准許，為其心證之所由得，並說明上訴人其他主
張及聲明證據為不足取暨不逐一論述之理由，因而維持第一審所
為上訴人敗訴之判決，駁回其上訴，經核於法並無違背。上訴論
旨，猶以原審採證、認事之職權行使及其他贅述或與判決不生影
響之理由，指摘原判決不當，求予廢棄，不能認為有理由。
據上論結，本件上訴為無理由。依民事訴訟法第四百八十一條、
第四百四十九條第一項、第七十八條，判決如主文。
中　　華　　民　　國　九十六　年　　十　　月　　四　　日
                      最高法院民事第七庭
                          審判長法官  朱　建　男
                                法官  顏　南　全
                                法官  鄭　傑　夫
                                法官  蘇　清　恭
                                法官  許　正　順
      本件正本證明與原本無異
                                      書  記  官
中　　華　　民　　國　九十六　年　　十　　月   十五   日
                                                      ｚ
